【裁判字號】    91,保險上,9
【裁判日期】    921231
【裁判案由】    損害賠償等
【裁判全文】
臺灣高等法院高雄分院民事判決  九十一年度保險上字第九號
    上  訴  人  中國人壽保險股份有限公司
    法定代理人  甲○○
    訴訟代理人  許登科律師
    複代 理 人  吳艾黎律師
    被上 訴 人  戊○○  住屏.
                丙○○  住同右.
    兼右 二 人
    法定代理人  丁○○  住同右.
    被上 訴 人  乙○○原名.
                        住屏東.
                陳璽安原名陳.
                        住同右.
    右五人共同
    訴訟代理人  吳澄潔律師
    複代 理 人  單文程律師
當事人間請求損害賠償等事件，上訴人對於民國九十一年五月十四日臺灣屏東地方法
院九十年度保險字第一二號第一審判決提起上訴，本院於九十二年十二月三十日言詞
辯論終結，判決如下：
    主      文
上訴駁回。
第二審訴訟費用由上訴人負擔。
    事實及理由
壹、程序方面：
    上訴人之法定代理人原為辜仲立，於民國九十二年三月十九日變更為甲○○，有
    上訴人提出其公司變更登記事項卡附卷可稽（本院卷第一六八至一七○頁），甲
    ○○聲明承受訴訟，自無不合，應予准許。
貳、實體方面：
一、上訴人主張：被上訴人丁○○、戊○○、丙○○之被繼承人徐進蓮，於八十二年
    十月起即已因陰道異常出血、發炎等症狀，陸續於屏東基督教醫院就診達十餘次
    ，且於八十三年十一月八日被診斷為「開始發現癌症」，而對於其身體狀況逐漸
    惡化、業已罹患癌症知之甚詳，惟仍與其妹即被上訴人乙○○（原名徐秋英）共
    同謀議，向上訴人投保人壽保險，被上訴人乙○○並於八十三年十一月二十五日
    向康定保險經紀人股份有限公司（下稱康定公司）表示，欲以其弟即被上訴人陳
    璽安（原名陳添財）登錄於該公司為保險業務員，而以徐進蓮為被保險人，由該
    公司代為安排向上訴人投保人壽保險並簽立以新台幣（下同）五百萬元保險金額
    為內容之要保書。然徐進蓮本應就上訴人於要保書內容所詢問之事項及體檢報告
    ，就例如有無罹患癌症等不保事項，均詳細據實告知，惟徐進蓮及被上訴人乙○
    ○、陳璽安均將該事實隱瞞，並以他人冒名代替徐進蓮進行體檢，提出不實之體
    檢報告書，以圖詐領保險金。嗣徐進蓮於八十七年十二月間因子宮頸癌死亡，其
    指定之受益人，即被上訴人丁○○、戊○○、丙○○三人，就此保險事故之發生
    ，立即對上訴人提起民事給付保險金之訴訟。該案雖認定徐進蓮具有故意隱匿其
    罹患癌症之事實，復有請第三人代為體檢之嫌疑，然該判決仍以上訴人之契約解
    除權業已罹於兩年之除斥期間，判定上訴人敗訴並應給付保險金。是上訴人因徐
    進蓮、被上訴人乙○○、陳璽安之共同詐欺、偽造文書之侵權行為，致生給付保
    險金等共計六百十三萬四千四百二十七元之損失，而被上訴人丁○○、戊○○、
    丙○○為徐進蓮之繼承人，應與被上訴人乙○○、陳璽安負連帶賠償責任；又被
    上訴人丁○○、戊○○、丙○○因徐進蓮之不法行為受有利益，並因此致上訴人
    遭受損害，上訴人自亦得依不當得利之規定，請求其返還所受之利益，為此依民
    法第一百八十四條第一項、第一百八十五條、第一百七十九條之規定及繼承之法
    律關係，提起本件訴訟。原審判決上訴人敗訴，上訴人提起上訴，其上訴聲明：
    (一)原判決廢棄。(二)被上訴人應連帶給付上訴人六百十三萬四千四百二十七元，及
    自九十年十一月三日起至清償日止，按年息百分之五計算之利息。(三)上訴人願供
    擔保請准宣告假執行。
二、被上訴人則以：徐進蓮生前依上訴人之規定參與要保、體檢以及繳納保險費用，
    且已繳納至第五年份之保險費，才發生死亡之保險事故，其繼承人依法向上訴人
    訴請給付保險金，自有正當權源，該案並經三審判決定讞，上訴人應給付保險金
    予被上訴人丁○○、戊○○、丙○○，被上訴人並無侵害上訴人之權利。且徐進
    蓮生前並無任何詐欺及冒名體檢之情事，尚無不法行為，不構成侵權行為。縱認
    徐進蓮有隱匿病情以及冒名體檢情事，則應依保險法第六十四條之規定，該規定
    係民法侵權行為責任之特別規定，而以特別法優於普通法之關係，若依契約責任
    已認定上訴人無請求損害賠償之權利，上訴人仍得依侵權行為之規定請求賠償，
    則保險法第六十四條之規定，將成為具文。且依保險法第六十四條第三項之規定
    ，上訴人之解除契約已因保險契約簽定經過二年而受限制，上訴人自不可再提起
    本件訴訟。至上訴人主張受被保險人徐進蓮之詐欺而同意承保，然依民法第九十
    三條及保險法第六十四條之規定，須在發見詐欺後一年內主張撤銷，或在知有解
    除原因後一個月內不行使而消滅，本件上訴人早在八十八年九月被上訴人丁○○
    、戊○○、丙○○向臺灣屏東地方法院提起給付保險金訴訟時，即主張受有詐欺
    ，然其均未於合法期限內，撤銷受詐欺而為之意思表示或解除保險契約，從而，
    被上訴人丁○○、戊○○、丙○○均為合法有權向上訴人主張給付保險金，而無
    侵權行為，且上訴人之請求權亦因罹於時效而消滅。又被上訴人丁○○、戊○○
    、丙○○依確定判決認定為合法有效之保險契約向上訴人請求給付保險金及其利
    息，非無法律上之原因，故上訴人依不當得利之規定訴請返還其給付之保險金，
    於法無據。另被上訴人陳璽安當時同意被上訴人乙○○使用其名義為康定公司之
    業務員，惟有關招攬保險業務以及相關細節，均未介入，其對本件保險事故完全
    不明瞭，亦未曾經手處理；至被上訴人乙○○固向被保險人徐進蓮邀保，惟係於
    徐進蓮身體狀況十分硬朗，從事美髮業每日工作十餘小時，又未表示其身體有何
    問題之情況下，方為邀保，其後續事宜，包括體檢、繳交第二期以後之保費等待
    辦事項，被上訴人乙○○即不再參與，完全由徐進蓮與康定公司及上訴人配合辦
    理，且體檢醫師曾於另案出庭證實徐進蓮親自參加體檢，從而，徐進蓮既通過體
    檢，且體檢亦與被上訴人乙○○無關，被上訴人乙○○並無共謀詐欺之情事等語
    ，資為抗辯。其於本院答辯聲明：(一)上訴駁回。(二)如受不利判決，被上訴人願供
    擔保請准免為假執行。
三、上訴人主張被上訴人丁○○、戊○○、丙○○之被繼承人徐進蓮，於八十三年十
    一月八日被診斷為「開始發現癌症」，惟仍於同月二十五日，由被上訴人乙○○
    向康定公司表示欲以被上訴人陳璽安登錄於該公司為保險業務員，而以徐進蓮為
    被保險人，由該公司代為安排向上訴人投保人壽保險並簽立保險金額為五百萬元
    之要保書；嗣徐進蓮於八十七年十二月間因子宮頸癌死亡，其指定之受益人，即
    被上訴人丁○○、戊○○、丙○○，就此保險事故之發生，對上訴人提起民事給
    付保險金之訴訟，並經判決上訴人之契約解除權業已罹於時效，而應給付保險金
    六百十三萬四千四百二十七元確定等情，業據其提出財團法人屏東基督教醫院病
    歷摘要表、康定保險經紀人股份有限公司函、臺灣高等法院高雄分院八十九年度
    保險上字第五號判決等件為證，且為被上訴人所不爭執，堪信為實在。惟被上訴
    人則以前詞置辯，從而，本件兩造爭執要點厥為，徐進蓮及被上訴人乙○○、陳
    璽安是否構成侵權行為而應負連帶損害賠償責任；又被上訴人丁○○、戊○○、
    丙○○之受領保險金是否構成不當得利。
四、經查：
  (一)上訴人主張被上訴人丁○○、戊○○、丙○○之被繼承人徐進蓮、被上訴人乙○
    ○、陳璽安均故意隱匿徐進蓮罹患癌症，並有由第三人代為體檢之嫌，而有共同
    詐欺、偽造文書之侵權行為一節，經本院調取臺灣屏東地方法院八十八年度保險
    字第一號給付保險金事件歷審案卷，雖有徐進連於八十三年十二月八日上午十時
    三十分，至屏東市林永興診所體檢之體檢報告書附卷可憑（上開八十八年度保險
    字第一號第六六、六七頁），該體檢報告就「曾否患有子宮、卵巢等生殖系統疾
    病？」一欄，係記載「否」，且據負責體檢醫師林永興到庭證稱：「他是本人來
    給我檢查的，我們常規會核對他們身分證件」，「（徐進蓮在八十三年十二月八
    日去你那邊檢查，但他在十二月五日在榮總做手術，你有無發現？）這部分徐進
    蓮沒有告知，我有問他過去有無開過刀，他說她只開過盲腸，因為是一般體檢，
    我們沒有把他的衣服拉起來看，我有做腹部按壓，他沒有說疼痛」等語（本院卷
    第一五三、一五四頁），惟徐進蓮確因子宮頸癌，於八十三年十二月五日在行政
    院國軍退除役官兵輔導委員會高雄榮民總醫院開刀，業經本院向該高雄榮民總醫
    院調取其病例在卷可參，並經診治醫師簡婉儀證稱：「手術後第三天作腹壓不可
    能不痛，且腹部肚皮兩側有作引流管，尚未拔除」，「（徐進蓮手術後第三天可
    否下床？）一般是無法下床，因為這手術蠻大，徐進蓮是作子宮根除術，及骨盆
    腔旁淋巴及主動脈旁淋巴摘除術」，「（八十八年十二月八日當天徐進蓮情形如
    何？）陰道內尚裝置Ｔ型引流管，從陰道通出來，十二月九日才把該引流管拿走
    ，所以離開醫院應很困難」，「（體檢醫師未將徐進蓮衣服拉起來，可否發覺有
    動手術？）病人身上插了三根引流管，很難不被發現，陰道引流管要接到機器內
    ，病人也不可能自行拔除，否則很難自行裝上」等語（本院卷第二一七頁背面、
    二一八頁），是徐進蓮於八十八年十二月五日始為子宮根除術，及骨盆腔旁淋巴
    及主動脈旁淋巴摘除術，自無法於三天後即八十八年十二月八日，至屏東市林永
    興診所體檢，且亦不可能體檢時未發現有甫動手術之情，堪認上訴人所主張徐進
    蓮係委請第三人代為體檢一情，應屬實在。
  (二)按因故意或過失，不法侵害他人之權利者，負損害賠償責任，民法第一百八十四
    條第一項固有明文，而就其權利被侵害之事實及所受之實際損害，則應由賠償權
    利人負舉證責任。上訴人主張被上訴人丁○○、戊○○、丙○○之被繼承人徐進
    蓮，與被上訴人乙○○、陳璽安共同對於上訴人書面詢問故意隱匿並為不實之說
    明及請第三人代為體檢情事，致上訴人公司陷於錯誤而為承保之意思，構成詐欺
    之侵權行為，並給付保險金等六百十三萬四千四百二十七元（保險金五百萬元、
    保單紅利七千一百九十一元、法定遲延利息十二萬七千七百十八元、訴訟費用五
    萬零一元，共計六百二十萬六千六百五十一元，茲就其中六百一十三萬四千四百
    二十七元部分假扣押）云云，並提出匯款單、臺灣屏東地方法院自行繳納款項收
    據、執行命令各一件為證（上訴人九十二年十二月三十日陳報狀）。然按保險法
    第六十四條之規定乃保險契約中關於因詐欺而為意思表示之特別規定，應有排除
    民法第九十二條規定適用，最高法院八十六年台上字第二一一三號判例足資參照
    。徐進蓮固對於上訴人書面詢問故意隱匿並為不實之說明或有請第三人代為體檢
    情事，致上訴人公司陷於錯誤而為承保之意思表示，而符合民法第九十二條之規
    定，然既保險法為民法之特別規定，應優先適用保險法第六十四條第三項之規定
    ，上訴人不得依據民法第九十二條之規定，撤銷該保險契約，查徐進蓮於八十三
    年十二月十四日向上訴人投保系爭人壽保險，並於八十七年十二月二十七日死亡
    ，其訂約日迄今已逾二年，揆諸前揭判例及保險法第六十四條之規定，已不得撤
    銷該保險契約。且關於被上訴人丁○○、戊○○、丙○○就系爭保險契約，請求
    上訴人給付保險金訴訟，亦經原審八十八年度保險字第一號判決勝訴，並經本院
    八十九年度保險上字第五號、最高法院九十年度台上字第九四五號判決駁回上訴
    而告確定，該保險契約既非無效，上訴人因之所負給付保險金、保單紅利、利息
    ，自為上訴人履行契約應盡之義務及法律規定之法定遲延利息，而上訴人負擔給
    付保險金訴訟之訴訟費用，亦為上訴人未盡保險契約之給付義務而受敗訴之判決
    ，經法院判決宣告上訴人應負擔訴訟費用，均難謂係受有損害。是以上訴人以上
    開保險金額、保單紅利、法定遲延利息、訴訟費用為其所受損害之金額，其主張
    自難謂當。此外，復查無上訴人因徐進蓮等人因隱匿病情或請他人代為體檢而受
    有損害之情，尚不得認上訴人得依侵權行為之規定請求損害賠償。
  (三)上訴人另主張被上訴人丁○○、戊○○、丙○○因徐進蓮之不法行為受有利益，
    並致上訴人遭受損害，應依不當得利之規定返還所受利益云云，然被上訴人丁○
    ○、戊○○、丙○○之受領保險金、保單紅利、利息，乃基於其被繼承人徐進蓮
    與上訴人間保險契約之約定及法定遲延利息，而受領訴訟費用係基於上訴人給付
    保險金訴訟敗訴，法院判決上訴人應負擔之訴訟費用，並經原審八十八年度保險
    字第一號、本院八十九年度保險上字第五號、最高法院九十年度台上字第九四五
    號判決駁回上訴而告確定，自非無法律上之原因而受利益。
  (四)至上訴人雖舉證人即康定公司保險經紀人張清達於本院證稱：「中國人壽規定徐
    進蓮要做體檢，體檢的表格是我交給徐秋英（即被上訴人乙○○），體檢後的表
    格也是徐秋英交回來給我，我再繳回公司。至於體檢時是由何人前去，或徐秋英
    有無陪徐進蓮去，我沒有看到，但徐秋英回來時有告訴我她帶徐進蓮去體檢」等
    語（本院卷第六九頁），證人即康定公司職員鄭月梅亦證述：「公司有要求要體
    檢，徐秋英告訴我她會帶客戶去體檢」等語（本院卷第八五頁），並證稱：「當
    時康定公司老闆張清達，他說陳添財是徐秋英的弟弟，他就說用陳添財的名字當
    見證人，我就簽陳添財的名字在要保書上，陳添財當時沒有在場，有無經過陳添
    財同意，我不清楚」等語（本院卷第八七頁），以證明被上訴人乙○○、陳璽安
    與徐進蓮共謀詐欺云云；另上訴人又聲請向安泰人壽保險股份有限公司函查徐進
    蓮向該公司投保三件，何以有者准予給付保險金，有者拒賠解約（本院卷第九七
    頁），並請提供體檢報告書，以證明徐進蓮係故意隱瞞重要病情，及被上訴人乙
    ○○與徐進蓮有共謀詐欺之情云云；再上訴人聲請向大眾銀行屏東分行調取徐進
    蓮之開戶簽名資料，以查明徐進蓮之要保書上簽名是否為其本人所親簽云云。縱
    屬實在，然徐進蓮確有委請第三人代為體檢，惟並未因此而造成上訴人之損害，
    已論述如前，是上開證據如經斟酌，亦無從認定上訴人受有損害，而認被上訴人
    應負侵權行為損害賠償責任，是自無調查審認之必要，附此敘明。
五、綜上所述，上訴人主張被上訴人丁○○、戊○○、丙○○之被繼承人徐進蓮，與
    被上訴人乙○○、陳璽安共同對於上訴人施以詐術，而為侵權行為，致上訴人陷
    於錯誤而為承保之意思，而支出保險金、保單紅利、法定遲延利息、訴訟費用六
    百十三萬四千四百二十七元云云，惟上訴人支付之保險金、保單紅利、利息係基
    於有效之保險契約及法定遲延利息，而訴訟費用係因給付上開保險金訴訟敗訴而
    判決宣告應為負擔，難謂其受有損害，尚與侵權行為之構成要件不符；且被上訴
    人丁○○、戊○○、丙○○之受領上開款項，亦非無法律上之原因。是則上訴人
    執此主張被上訴人應給付上開款項，自屬無據。從而，上訴人主張本於侵權行為
    及繼承之法律關係請求被上訴人五人，及依據不當得利之法律關係請求被上訴人
    丁○○、戊○○、丙○○，連帶給付已受領之上開款項，為無理由，不應准許。
    其假執行之聲請亦失所附麗，應併予駁回。被上訴人聲明願供擔保請求免為假執
    行，即無審酌之必要。原審為上訴人敗訴之判決，及駁回其假執行之聲請，並無
    不合。上訴意旨指摘原判決不當，求予廢棄改判，為無理由，應予駁回。至兩造
    其餘攻擊或防禦方法之陳述，核與本件判決結論不生影響，爰不一一論駁，併此
    敘明。
據上論結，本件上訴為無理由，依民事訴訟法第四百四十九條第一項、第七十八條，
判決如主文。
中      華      民      國    九十二    年     十二     月    三十一    日
                                                民事第一庭
~B1審判長法官  黃金石
~B2      法官  鄭月霞
~B3      法官  魏式璧
正本係照原本作成。
如對本判決上訴，須於判決送達後二十日內向本院提出上訴狀，其未表明上訴理由者
，應於上訴後二十日內向本院提出上訴理由書（均須按他造當事人之人數附繕本）。
上訴時應提出委任律師或具有律師資格之人之委任狀，並依附註條文規定辦理。
中      華      民      國    九十二    年     十二     月    三十一    日
~B法院書記官  唐奇燕
附註：
民事訴訟法第四百六十六條之一：對於第二審判決上訴，上訴人應委任律師為訴訟代
理人，但上訴人或其法定代理人具有律師資格者，不在此限。
上訴人之配偶、三親等內之血親、二親等內之姻親，或上訴人為法人、中央或地方機
關時，其所屬專任人員具有律師資格並經法院認適當者，亦得為第三審訴訟代理人。
第一項但書及第二項情形，應於提起上訴或委任時釋明之。


司法院資訊處製作；財團法人民間司法改革基金會備份。
